臺灣士林地方法院刑事判決　　　　　　100年度簡上字第181號
上　訴　人
即　被　告　周文章
上列上訴人即被告因妨害自由案件，不服本院士林簡易庭中華民
國100 年2 月25日100 年度士簡字第41號第一審刑事簡易判決（
聲請簡易判決處刑書案號：99年度偵緝字第1167號），提起上訴
，本院管轄之第二審合議庭判決如下：
    主  文
原判決撤銷。
周文章無故侵入他人建築物及附連圍繞之土地，處有期徒刑月
，如易科罰金，以新臺幣壹仟元折算壹日。
    事  實
一、周文章基於侵入他人建築物及附連圍繞之土地之犯意，於民
    國99年8 月27日12時7 分許，未經馬偕醫護管理專科學校（
    址設：臺北市○○區○○路92號，下稱馬偕護校）之許可，
    無故攀爬該校後門之鐵門，侵入該學校未對外開放之校園內
    ，並持續逗留其內四處閒逛，至同日13時9 分許，接續侵入
    該校圖書館及女生廁所內。嗣該校之學生發覺並按緊急鈴，
    經學校教職員將周文章攔住並報警，始發覺上情。
二、案經馬偕護校訴由臺北市政府警察局北投分局報告臺灣士林
    地方法院檢察署檢察官偵查起訴。
    理  由
壹、程序部分：
    按被告以外之人於審判外之言詞或書面陳述，除法律有規定
    者外，不得作為證據，刑事訴訟法第159 條第1 項固有明文
    。惟被告以外之人於審判外之陳述，經當事人於審判程序同
    意作為證據，法院審酌該言詞陳述或書面陳述作成時之情況
    ，認為適當者，亦得為證據；當事人、代理人或辯護人於法
    院調查證據時，知有上開刑事訴訟法第159 條第1 項不得為
    證據之情形，而未於言詞辯論終結前聲明異議者，視為有前
    項之同意，刑事訴訟法第159 條之5 亦有明文。本判決以下
    援用被告以外之人於審判外之陳述內容，經本院於審判程序
    提示予被告，並告以內容要旨，被告均表示無意見，且未聲
    明異議，本院審酌相關言詞陳述或書面陳述作成時之情況，
    認為適當，依前揭法條意旨，均得援為本案證據。
貳、實體部分：
一、訊據被告周文章固坦承涉有上開無故侵入住居罪犯行，惟辯
    稱：其有精神疾病，是在精神狀況不好之狀況下而為本件犯
    行，且精神鑑定報告係鑑定時之狀態，而非行為時之狀態云
    云。經查：
  (一)上揭犯罪事實，業據被告於警詢、偵查中、本院準備程序、
    審理時均坦承不諱（見99年度偵字第12267 號卷【下稱偵卷
    】第9 至10頁、99年度偵緝字第1167號卷【下稱偵緝卷】第
    18至19頁、本院100 年度簡上字第181 號卷【下稱簡上卷】
    第15至16頁、第23至25頁），並經告訴代理人張讚昌指訴綦
    詳（見偵卷第28頁及第38頁），且有被告攀爬鐵門進入校園
    及圖書館之監視錄影器翻拍照片共9 幀（見偵卷第16至19頁
    、第31至33頁）附卷可稽，是被告前開任意性自白有上開證
    據足資佐證，堪認與事實相符，應予採信。
  (二)綜上，本案事證明確，被告犯行洵堪認定，應予依法論罪科
    刑。
二、另按行為時因精神障礙或其他心智缺陷，致不能辨識其行為
    違法或欠缺依其辨識而行為之能力者，不罰。行為時因前項
    之原因，致其辨識行為違法或依其辨識而行為之能力，顯著
    減低者，得減輕其刑，刑法第19條第1 項、第2 項固分別定
    有明文。而刑法上所謂心神喪失與精神耗弱，應依行為時精
    神障礙程度之強弱而定，如行為時之精神，對於外界事物全
    然缺乏知覺理會及判斷作用，而無自由決定意思之能力者，
    為心神喪失，如此項能力並未完全喪失，僅較普通人之平均
    程度顯然減退者，則為精神耗弱，此有最高法院26年渝上字
    第237號判例意旨可資參照。經查：
  (一)被告雖曾因長期呈現情緒欠穩定，失眠，聽幻覺干擾及混亂
    行為等精神症狀，於98年間二度至國軍北投醫院附設民眾診
    療服務處（下稱北投醫院）住院接受治療，經診斷為疑似精
    神病；並曾至臺北市立聯合醫院精神科就診等情，有被告提
    出之北投醫院100 年3 月11日診斷證明書、臺北市立聯合醫
    院病患基本資料等件在卷可稽（見本院100 年度審簡上字第
    53號卷【下稱審簡上卷】第26至36頁）。
  (二)然經本院將被告送請臺北市立聯合醫院松德院區進行精神鑑
    定，選定該院精神科專科醫師方勇駿為鑑定人，鑑定被告行
    為時之精神狀態有無前揭刑法第19條第1 項、第2 項所定情
    形，而認被告：「……鑑定結果：推測犯行當時之精神狀態
    ：1.意識：清醒。2.情感：焦慮。3.行為：正常。4.語言：
    正常。5.思考：正常。6.知覺：疑似有聽幻覺。7.定向感：
    正常。8.注意力：正常。9.記憶力：正常。10.計算能力：正
    常。11.判斷力：正常。鑑定當時之精神狀態：1.意識：清醒
    。2.情感：焦慮。3.行為：正常。4.語言：正常。5.思考：
    正常。6.知覺：正常。7.定向感：正常。8.注意力：正常。
    9.記憶力：正常。10.計算能力：正常。11.判斷力：正常。鑑
    定結論：一、周員於行為當時之最可能精神科診斷為『物質
    導致之精神病』（substance-induced psychoticdisorder
    ），而致病之物質為安非他命或酒精。二、周員於行為當時
    並無刑法第19條第1 、2 項之情形，亦即並無因精神障礙或
    其他心智缺陷，致不能辨識其行為違法或欠缺依其辨識而行
    為之能力；亦無因前項原因，致其辨識行為違法或依其辨識
    而行為之能力顯著降低之情形。」此有臺北市立聯合醫院10
    0 年8 月16日北市醫陽字第10032717000 號函檢送之精神鑑
    定報告書1 份在卷可憑（本院審簡上卷第42至43頁）。
  (三)另參以被告於本案查獲時之警詢陳述，就員警詢問其如何進
    入馬偕護校、進入該校之目的、為何攀牆、進入該校後之情
    形，答覆以係從旁邊門攀牆進入、想進去參觀、因未帶證件
    故攀牆進入、進入該校後到處走走欲上洗手間被學生撞見而
    查獲等情，均能切題完整回答，並無文不對題之情形（見偵
    卷第9 至10頁）；而於本院準備程序、審理時，亦能就有利
    於己之精神抗辯具體陳述，並提出相關診斷證明及就醫紀錄
    （見本院審簡上卷第24頁反面），且能回憶案發時之詳細經
    過，並具體回答受命法官之問題（見本院簡上卷第15至16頁
    ）。總此，足見被告不論在案發時或本案審理期間，其精神
    狀態要無對外界事物全然缺乏知覺理會及判斷作用，喪失自
    由決定意思能力之心神喪失，抑或較普通人之平均程度顯然
    減退之精神耗弱之情形，自不得僅以曾至醫療院所精神科就
    診情形，即認有刑法第19條所定行為因精神障礙或其他心智
    缺陷，致不能辨識其行為違法或欠缺依其辨識而行為之能力
    ，抑或顯著減低之情形。是本件被告抗辯其於案發時之精神
    狀態，有刑法第19條所定行為因精神障礙或其他心智缺陷，
    致不能辨識其行為違法或欠缺依其辨識而行為之能力，抑或
    顯著減低之情形，要屬無據。
  (四)另本件鑑定人已說明係針對被告行為時之精神狀態為鑑定，
    鑑定報告並就「犯行當時之精神狀態」及「鑑定當時之精神
    狀態」之各項評判標準詳加臚列說明，顯見鑑定人確已就犯
    行當時及鑑定當時之精神狀態，分別鑑定之。故被告抗辯該
    鑑定報告所鑑定者，係鑑定時之精神狀態，而非行為時之精
    神狀態，其抗辯顯不可採。
三、核被告所為，係犯刑法第306 條第1 項之侵入建築物及附連
    圍繞土地之罪。被告先攀牆進入馬偕護校之校園，復進入該
    校之圖書館及女生廁所，為一接續行為，應論以一罪。原審
    以被告罪證明確，予以論罪科刑，固非無見；惟按刑法第30
    6 條第1 項之刑度，為一年以下有期徒刑、拘役或三百元以
    下罰金；另刑法第41條第1 項前段規定：「犯最重本刑為五
    年以下有期徒刑以下之刑之罪，而受六個月以下有期徒刑或
    拘役之宣告者，得以新臺幣一千元、二千元或三千元折算一
    日，易科罰金。」。是依個案情節，觸犯刑法第306 條第1
    項所處之刑，除有期徒刑外，尚有拘役、罰金刑可資依罪刑
    相當原則而為選擇，且於易科罰金時，尚有3 種折算標準應
    予衡量。另按刑事審判之量刑，在於實現刑罰權之分配的正
    義，故法院對有罪之被告科刑，應符合罪刑相當之原則，使
    罰當其罪，以契合人民之法律感情，此所以刑法第57條明定
    科刑時應審酌一切情狀，尤應注意該條所列各款事項，以為
    科刑輕重之標準。查本件被告行為時雖未達刑法第19條所定
    行為因精神障礙或其他心智缺陷，致不能辨識其行為違法或
    欠缺依其辨識而行為之能力，抑或顯著減低之情形，惟其平
    時確有因精神方面疾病至醫療院所就診，且於本件行為時之
    知覺狀態經鑑定為「疑似有聽幻覺」之情形，均已詳如前述
    ，則其自我控制能力自較常人略低。另參以被告侵入馬偕護
    校後，停留時間非長，其間僅四處閒逛，未再造成其他損害
    或為其他犯罪行為，且於偵查中及本院審理時均能坦承犯行
    ，態度尚稱良好，是本件被告犯罪情節較諸其他侵入住居罪
    之犯罪態樣，並無何較值非難之處。原審未衡酌上情，就本
    件逕以有期徒刑5 月論處，並諭知以2,000 元折算1 日之易
    科罰金折算標準，而未就前揭3 種折算標準，敘明衡酌之事
    由，尚難認符合罪刑相當原則，是原審判決容有未洽。被告
    上訴意旨認原審量刑過重，為有理由，應由本院予以撤銷改
    判。爰審酌被告之智識程度、犯罪之動機、犯罪所造成之損
    害，迄今未與被害人等和解、賠償等情及犯後坦承犯行，兼
    衡其身體健康情形及家庭經濟狀況等一切情狀，量處如主文
    第2 項所示之刑，並諭知易科罰金之折算標準。
據上論斷，應依刑事訴訟法第455 條之1 第1 項、第3 項、第36
9 條第1 項前段、第364 條、第299 條第1 項前段，刑法第306
條第1 項、第41條第1 項前段，刑法施行法第1 條之1 第1 項、
第2 項前段，判決如主文。
本案經檢察官李松德到庭執行職務
中    華    民    國  100     年    11    月    9    日
                  刑事第四庭審判長法  官  黃雅君
                                  法  官  張嘉芬
                                  法  官  陳菊珍
以上正本證明與原本無異。
不得上訴。
                                  書記官  劉易柔
中    華    民    國  100     年    11    月    9    日
附錄法條：
刑法第306條第1項
無故侵入他人住宅、建築物或附連圍繞之土地或船艦者，處1 年
以下有期徒刑、拘役或3 百元以下罰金。